臺灣高等法院臺中分院刑事裁定　　　　　 96年度抗字第915號
抗　告　人
即 自訴 人　丙○○
　　　　　　乙○○
共　　　同
自訴代理人　王忠沂　律師
被　　　告 甲○○○
上列抗告人因被告等誣告案件，不服臺灣臺中地方法院中華民國
96年9月21日裁定（96年度自字第30號），提起抗告，本院裁定
如下：
    主  文
抗告駁回。
    理  由
一、按法院或受命法官於自訴案件第一次審判期日前訊問及調查
    結果，如認為案件有刑事訴訟法第252條至第254條之情形者
    ，得以裁定駁回其自訴，同法第326條第3項定有明文。次按
    誣告罪之成立以意圖他人受刑事處分或懲戒處分，而為虛偽
    之告訴、告發、報告者為其構成要件；所謂虛偽係指明知無
    此事實故意捏造而言，若告訴人誤認有此事實或以為有此嫌
    疑，自不得指為虛偽，即難科以本罪；又誣告罪之成立，以
    告訴人所訴被訴人之事實必須完全出於虛構為要件，若有出
    於誤會、懷疑有此事實或誇大其詞而為申告，以致不能證明
    其所訴之事實為真實，縱被訴人不負刑責，而告訴人本缺乏
    誣告之故意，亦難成立誣告罪名；且誣告罪之成立，以意圖
    他人受刑事處分虛構事實而向該管公務員申告為其要件，故
    其所訴事實，雖不能證明係屬實在，而在積極方面尚無證據
    證明其確係故意虛構者，仍不能遽以誣告罪論處（最高法院
    40年台上字第88號、44年台上字第892號、46年台上字927號
    等判例要旨供參）。
二、本件自訴意旨略稱：
  (一)自訴人丙○○為台中縣大肚鄉永順宮乩童，乙○○則為廟公
    。緣永順宮誦經團團主即被告甲○○○因為使用永順宮內一
    樓後方房間一事，與自訴人丙○○發生爭執，雙方於民國93
    年農曆正月初四上午，在永順宮辦公室商議，自訴人丙○○
    要求被告甲○○○須騰出原供誦經團放置物品之一樓房間供
    自訴人乙○○居住，並請被告甲○○○將誦經道具移往二樓
    或活動中心地下室，惟遭被告甲○○○拒絕。之後被告甲○○○更向永順宮主任委員投訴稱：我們誦經是義務，何以不
    能有意見？自訴人丙○○旋即起乩請示王爺，並當場稱：「
    可以給妳商量，但不能讓妳大聲、強權，要怎樣就怎樣！」
    詎被告甲○○○聽後，懷恨在心，乃於94年9 月23日，虛構
    自訴人丙○○、乙○○共同基於意圖散布於眾之犯意聯絡，
    並不實指摘自訴人假借神明意旨，指責被告「語氣態度傲慢
    」、「強權」等，已足以毀損被告名譽為由，具狀向臺灣臺
    中地方法院檢察署告訴自訴人丙○○、乙○○觸犯刑法第31
    0條第2項之妨害名譽罪。嗣經檢察官偵查結果，於96年3 月
    9日以95年度偵字第15804號為不起訴處分確定在案。
  (二)茲自訴人丙○○於93年農曆正月初四上午奉王爺起乩稱：可
    以給妳商量，不能讓妳大聲、強權等語，乃屬王爺乩身真正
    起乩降臨旨意，並非假借神明意旨起乩，被告虛捏謂自訴人
    等「假借神明意旨起乩」，不惟誣陷自訴人等於不義，且嚴
    重褻瀆神明，此為其虛構事實者一。
  (三)又自訴人丙○○起乩時所為上述話語，係在永順宮辦公室內
    表示，並無在外散佈於眾，而被告竟捏稱自訴人共同基於意
    圖散布於眾云云，此為其虛構事實者二。
  (四)再自訴人乙○○為永順宮廟公，從事文書工作，並非乩童，
    亦無起乩情事，更無與自訴人丙○○有共同意圖散佈於眾之
    犯意聯絡，詎被告竟虛構稱自訴人乙○○與丙○○有共同基
    於意圖散布於眾之犯意聯絡，假借神明意旨指責伊「語氣態
    度傲慢」、「強權」等情，誣陷自訴人乙○○共同妨害名譽
    ，此為其虛構事實者三。而自訴人乙○○代筆「永順宮王爺
    聖誕誦經祝壽需要擲筊事」一文，係依93年農歷正月初四當
    天起乩情形，據實記載事實經過，並發函予誦經團團員，使
    每位團員瞭解事實經過，並無散布於眾之意圖。綜上所陳，
    被告虛構事實向檢察官告訴自訴人等共同妨害名譽罪，應已
    構成刑法第169條之誣告罪嫌。
三、本件抗告意旨略以：
  (一)自訴人即抗告人丙○○（以下簡稱抗告人丙○○）為台中縣
    大肚鄉永順宮乩童，自訴人即抗告人乙○○（以下簡稱抗告
    人乙○○）則為廟公。緣永順宮誦經團團主即被告甲○○○
    因為使用永順宮內一樓後方房間一事，與抗告人丙○○發生
    爭執，雙方於民國93年農曆正月初四上午，在永順宮辦公室
    商議，抗告人丙○○要求被告甲○○○須騰出原供誦經團放
    置物品之一樓房間供抗告人乙○○居住，並請被告甲○○○
    將誦經道具移往二樓或活動中心地下室，惟遭被告甲○○○
    拒絕。之後被告甲○○○更向永順宮主任委員投訴稱：我們
    誦經是義務，何以不能有意見？抗告人丙○○旋即起乩請示
    王爺，並當場稱：「可以給妳商量，但不能讓妳大聲、強權
    ，要怎樣就怎樣！」詎被告甲○○○聽後，懷恨在心，乃於
    94年9月23日，虛構抗告人丙○○、乙○○共同基於意圖散
    布於眾之犯意聯絡，並不實指摘抗告人丙○○、乙○○二人
    假借神明意旨，指責被告「語氣態度傲慢」、「強權」等，
    已足以毀損被告名譽為由，具狀向臺灣臺中地方法院檢察署
    告訴抗告人丙○○、乙○○觸犯刑法第310條第2項之妨害名
    譽罪。嗣經檢察官偵查結果，於96年3月9日以95年度偵字第
    15804號為不起訴處分確定在案。足見被告虛構事實，故意
    誣告甚明。
  (二)茲抗告人丙○○於93年農曆正月初四上午奉王爺起乩稱：可
    以給妳商量，不能讓妳大聲、強權等語，乃屬王爺乩身真正
    起乩降臨旨意，並非假借神明意旨起乩，此有在場之永順宮
    主任委員陳景興、村長陳秋益、誦經團團員麗玉、鴻月、奇
    旺、日昇、阿守等人足以為證，並有二百餘戶村民認同為真
    實之事實簽署認同書為證，足見被告虛捏謂抗告人等「假借
    神明意旨起乩」，不惟誣陷抗告人二人於不義，且嚴重褻瀆
    神明，此為其虛構事實者一。
  (三)又抗告人丙○○起乩時所為上述話語，係在永順宮辦公室內
    表示，並無在外散佈於眾，而被告竟捏稱抗告人二人共同基
    於意圖散布於眾云云，此為其虛構事實者二。
  (四)再抗告人乙○○為永順宮廟公，從事文書工作，並非乩童，
    亦無起乩情事，更無與抗告人丙○○有共同意圖散佈於眾之
    犯意聯絡，詎被告竟虛構稱抗告人乙○○與丙○○有共同基
    於意圖散布於眾之犯意聯絡，假借神明意旨指責伊「語氣態
    度傲慢」、「強權」等情，誣陷抗告人乙○○共同妨害名譽
    ，此為其虛構事實者三。
  (五)抗告人乙○○代筆「永順宮王爺聖誕誦經祝壽需要擲筊事」
    一文，係依93年農歷正月初四當天起乩情形，據實記載事實
    經過，並發函予誦經團團員，使每位團員瞭解事實經過，並
    無散布於眾，此為其虛構事實者四。原審認抗告人乙○○有
    以文字散布於眾之事實，實有違誤。
  (六)原審命王爺移駕法庭表演起乩，然抗告人丙○○以請示王爺
    表示起乩需在廟中殿堂行之，不宜移尊於法庭上，此為尊重
    神明之態度，然原審未至廟中勘驗起乩，反以被告甲○○○
    無法證明抗告人丙○○確有起乩之神力，認為被告甲○○○
    懷疑抗告人丙○○係假藉神明起乩等語，已嫌無據，且裁定
    理由中又謂：「本院亦無確切之證據證明自訴人丙○○有假
    藉神明起乩之事實」云云，原裁定有理由前後矛盾之違誤。
  (七)綜上所陳，被告虛構事實向檢察官告訴抗告人等共同妨害名
    譽罪，自已構成刑法第169條之誣告罪嫌，原裁定顯有違誤
    ，請撤銷原裁定，另為適法之裁定。
四、自訴意旨認被告甲○○○涉犯上開誣告犯行，無非係以被告
    於94年9月23日，虛構抗告人丙○○、乙○○共同基於意圖
    散佈於眾之犯意聯絡，由抗告人丙○○假借神明意旨起乩，
    不實指責被告「語氣態度傲慢」、「強權」等語，已足以毀
    損被告名譽為由，具狀向臺灣臺中地方法院檢察署告訴抗告
    人丙○○、乙○○觸犯刑法第310條第2項之妨害名譽罪。嗣
    經檢察官偵查結果，於96年3月9日以95年度偵字第15804號
    為不起訴處分確定在案，足見被告虛構事實，故意誣告為其
    論據。訊據被告於原審堅決否認涉有誣告之犯行，辯稱：「
    自訴人說93年1月4日說他有起駕，但我有問過在場的人，他
    們只是在聊天，可是我進去的時候卻跟我說是神明講的。」
    、「自訴人當天確實沒有起乩，他是假藉神明的意思來排擠
    我。」、「我不相信自訴人丙○○有任何神力。我控告他的
    事並不是造假的。我相信神明，但是不相信丙○○。」等語
    。
五、經查：
  (一)兩造確實於93年農曆正月初4，因商議永順宮誦經團讓出宮
    內一樓後方房間，供抗告人乙○○居住一事發生爭執。而當
    場抗告人丙○○亦請示王爺，並起乩對被告稱：「可以給妳
    商量，但不能讓妳大聲、強權，要怎樣就怎樣！」等語。雖
    抗告人丙○○堅稱，當時起乩的確是王爺神體附身，完全是
    神明的意旨，並無被告所稱係假藉神明詆毀被告之情事。惟
    經原審法院要求抗告人丙○○當庭表演王爺神體附身，以證
    實其確有起乩之神力時，抗告人丙○○先辯稱伊是每月逢3
    、6、9日才有辦法請示神明附身（見原審96年度自字第30號
    卷第26頁）。嗣再經原審法院依抗告人上開說詞，另訂合於
    3、6、9日之庭期，並請抗告人丙○○回去請示王爺移尊到
    庭後，抗告人丙○○則又具狀稱：經請示王爺後，王爺表示
    無需動用如此禮待等語（見原審96年度自字第30號卷第28頁
    、第38頁）。顯見，抗告人丙○○並無法證明其確有起乩之
    神力。按宗教信仰或神鬼之事，本即信者恆信，不信者恆不
    信。雖本院亦無確切之證據證明抗告人丙○○有假籍神明起
    乩之事實，惟抗告人丙○○既無法證明其確有起乩之神力，
    則被告李金鳳因此而懷疑抗告人丙○○係假藉神力起乩，亦
    為人之常情。
  (二)次查，抗告人丙○○於當日起乩後，因其他誦經團之成員並
    未全數在場，遂由抗告人乙○○將起乩之過程寫成書面即「
    永順宮王爺聖誕誦經團祝壽需要擲筊事由」一文，並發放予
    全體誦經團團員閱讀之事實，亦為兩造所不爭執。而經本院
    審閱卷附「永順宮王爺聖誕誦經團祝壽需要擲筊事由」一文
    之內容（見原審96年度自字第30號卷第8頁），確實提到當
    天王爺附身後，藉抗告人丙○○之口指摘被告甲○○○當時
    與抗告人丙○○商議之過程：「語氣態度傲慢」、「大聲」
    、「強權」、「要怎樣就怎樣」等語。按以「語氣態度傲慢
    」、「大聲」、「強權」、「要怎樣就怎樣」等言詞描述或
    形容被告當天與抗告人丙○○商議事情之態度，確實足以造
    成一般人對被告人格貶抑之社會評價，對被告之名譽確實已
    有妨害之虞。而抗告人乙○○，除將上述過程形諸文字書面
    外，並將該書面發放予全體誦經團成員，亦具證人即誦經團
    成員邱翠雲、陳林滿、陳趙玉琴、陳劉檳、陳瓊雲、陳和阿
    玉及蕭瓊玉等人，於前案95年度偵字第15804號案件檢察官
    偵查中證述明確。則抗告人乙○○確實亦有以文字散布於眾
    之事實，亦足堪認定。
  (三)至本件被告甲○○○告訴抗告人二人妨害名譽一案，事後固
    經檢察官以：(1)其餘誦經團成員（即邱翠雲、陳林滿、陳趙
    玉琴、陳劉檳、陳瓊雲、陳和阿玉及蕭瓊玉等人）於接獲前
    揭信函後，並無特別感覺，也沒有因此對被告甲○○○產生
    不好的評價及觀感；以及(2)抗告人起乩並將過程撰寫成文字
    ，發放予誦經團成員，主要目的是要讓其他誦經團成員了解
    事情之始末，並無詆毀被告甲○○○名譽之意圖等理由，因
    而對抗告人二人為不起訴處分。惟被告甲○○○告訴抗告人
    等妨害名譽之內容，既非故意虛構，亦無誇大其詞，已如前
    述，自難認其有意圖他人受刑事處分虛構事實而向該管公務
    員申告之故意。
  (四)準此，抗告人丙○○既無從證明其確有起乩之神力，被告甲○○○因此而懷疑抗告人丙○○係假藉神力起乩，亦為人之
    常情，並非全然無因，而抗告人乙○○以「語氣態度傲慢」
    、「大聲」、「強權」、「要怎樣就怎樣」等言詞描述或形
    容被告當天與抗告人丙○○商議事情之態度，並以文字散布
    於眾，確實足以造成一般人對被告人格貶抑之社會評價，對
    被告之名譽確實已有妨害之虞，是被告既非明知不實而為虛
    構抗告人二人妨害名譽，且非全然無因，依首揭說明，尚與
    刑法誣告罪之要件不符，至於原審勘驗抗告人丙○○是否確
    有起乩之神力一事，是否須於廟中為之，乃原審法院本其職
    權依法所行使之處分權，並無違法或不當之處。綜上所述，
    被告所為核與誣告罪之構成要件不符，此外，復查無其他積
    極證據足認被告有何刑法誣告罪之犯行，被告之犯罪嫌疑自
    屬不足，揆諸首開說明，原審因而駁回抗告人之自訴，本院
    經核其認事用法並無違誤，應予維持。
六、原審認被告犯罪嫌疑不足，駁回抗告人二人之自訴，核無不
    合。抗告人抗告意旨仍執前詞，認被告應成立誣告罪，恣意
    指摘原裁定不當，為無理由，應予駁回。
七、據上論斷，應依刑事訴訟法412條，裁定如主文。
中　　華　　民　　國　　96　　年　　10　　月　　31　　日
            刑事第十一庭　審判長法　官　陳　朱　貴
                                法　官　郭　同　奇
                                法　官　胡　文　傑
上列正本證明與原本無異。
不得再抗告。
                                書記官  陳　文  琴
中　　華　　民　　國　　96　　年　　11　　月　　1   　日
